【裁判字號】    97,上易,466
【裁判日期】    970729
【裁判案由】    詐欺
【裁判全文】
臺灣高等法院高雄分院刑事判決         97年度上易字第466號
上  訴  人
即  被  告  乙○○
選任辯護人  林崑城律師
上列上訴人因詐欺案件，不服臺灣高雄地方法院96年度易字第32
24號中華民國97年4 月16日第一審判決（起訴案號：臺灣高雄地
方法院檢察署96年度偵續一字第27號），提起上訴，本院判決如
下：
    主  文
原判決撤銷。
乙○○無罪。
    理  由
一、公訴意旨略以：被告乙○○意圖為自己不法之所有，基於詐
    欺之犯意，於民國93年2 月間，向甲○○謊稱，投資股票需
    要資金週轉，欲借款新臺幣（下同）200 萬元，並保證1 個
    月後隨即返還，同時表示願開立本票供作擔保，致甲○○不
    疑有他，乃於93年2 月6 日，與乙○○相約在高雄市○○區
    ○○路及新盛街口高雄銀行，簽發支票號碼：ACP0000000號
    、付款人：高雄銀行前金分行、到期日93年2 月6 日、受款
    人：于清洛（另經不起訴處分確定）、面額176 萬元之即期
    支票交付予乙○○。詎乙○○取得上開支票並提示兌現後，
    於還款期限屆至仍遲未開立本票供作擔保，且於93年5 月間
    ，甲○○與其妹吳淑女一同至高雄市前金區○○○路152 號
    4 樓之2 乙○○住處，索討上開金錢時，矢口否認曾與甲○
    ○借貸上開款項，甲○○至此始知受騙，因此受有176 萬元
    之損害。認被告乙○○觸犯刑法第339 條第1 項之詐欺取財
    罪嫌等語。
二、公訴人認被告乙○○觸犯刑法第339 條第1 項之詐欺取財罪
    ，係以告訴人甲○○之指訴，證人吳淑女之證述證明被告於
    上揭時、地詐欺告訴人，及告訴人甲○○有簽發「支票號碼
    ：ACP0000000號、付款人：高雄銀行前金分行、到期日93年
    2 月6 日、受款人：于清洛、面額176 萬元之即期支票」交
    付予乙○○兌領。並經臺灣高雄地方法院93年度訴字第1570
    號民事判決、臺灣高等法院高雄分院93年度上字第234 號民
    事判決、最高法院94年台上字第700 號民事裁定裁判被告敗
    訴確定。復有高雄銀行股份有限公司96年3 月7 日高銀密業
    管字第0960000043號函暨存款對帳單、日盛國際商業銀行股
    份有限公司高雄作業96年3 月5 日日銀字第0962000018820
    號函暨交易資料明細可稽等情為論據。訊據被告乙○○否認
    詐欺犯行，辯稱：告訴人以購買房子需款孔急為由，陸續自
    90年10月間起，迄92年6 月間止共21個月，分7 次向被告乙
    ○○借款20、30、10幾萬元不等款項，共借150 萬元，利息
    26萬元，告訴人乃簽發上揭支票清償，並向被告乙○○取回
    收據，俟被告乙○○兌現上揭支票後，告訴人反指被告乙○
    ○向其借款等語。
三、按犯罪事實應依證據認定之，無證據不得認定犯罪事實；又
    不能證明被告犯罪者，應諭知無罪之判決；刑事訴訟法第15
    4 條第2 項、第301 條第1 項分別定有明文。又按刑事訴訟
    法上所謂認定犯罪事實之證據，係指足以認定被告確有犯罪
    行為之積極證據而言，如未能發現相當證據或證據不足以證
    明，自不能以推測或擬制之方法，以為裁判基礎，最高法院
    29年上字第3105號及40年台上字第86號分別著有判例可資參
    照。而認定不利於被告之事實，須依積極證據，茍積極證據
    不足為不利被告之認定時，即應為有利於被告之認定，更不
    必有何有利之證據；又認定犯罪事實所憑之證據，雖不以直
    接證據為限，間接證據亦包括在內，然而無論直接證據或間
    接證據，其為訴訟上之證明，須於通常一般之人均不致有所
    懷疑，而得確信其為真實之程度者，始得據為有罪之認定，
    倘其證明尚未達到此一程度，而有合理之懷疑存在而無從使
    事實審法院得有罪之確信時，即應由法院為諭知被告無罪之
    判決，最高法院亦分別著有30年上字第816 號及76年台上字
    第4986號判例可資參照。
四、經查：
(一)程序方面：
(1)告訴人甲○○警詢之指述，係被告以外之人於審判外之陳述，
  並無證據能力。按告訴人甲○○於檢察官偵訊時，係就與待證
  事實有重要關係之親身知覺、體驗事實陳述時，即居於證人之
  地位，依法應具結擔保渠等證言之真實性；然查甲○○於檢察
  官偵訊時，除該偵訊筆錄並未記載「檢察官諭知具結之義務及
  偽證之處罰，並命證人朗讀結文後具結。」外，卷內亦查無任
  何告訴人具結之結文，難認已經合法具結，故甲○○於偵查中
  作證時既未經具結，依法其證詞並無證據能力。證人吳淑女就
  被告曾向告訴人借款之事只是聽聞告訴人之轉述，其證據係傳
  聞證據無證據能力。
(2)證人依法應具結而未具結，其證言不得作為證據，刑事訴訟法
  第158 條之3 定有明文；復按告訴人之指訴雖係以使被告受刑
  事訴追為目的，但非刑事訴訟法第3 條所稱之「當事人」，乃
  當事人以外之第三人，除依同法第271 條之1 規定到庭單純陳
  述意見時，毋庸具結外，如就與待證事實有重要關係之親身知
  覺、體驗事實陳述時，即居於證人之地位，依上開第158 條之
  3 規定，自應依同法第186 條第1 項規定命其具結，使告訴人
  知悉其有據實陳述之義務，以擔保其證言之真實性，該供述證
  據始具證據能力，如未踐行人證之法定調查程式，應不得作為
  證據（最高法院93年度臺上字第6838號裁判意旨參照）。告訴
  人甲○○就借款之事於原審法院具結後所為之證述，有證據能
  力。
(3)另按鑑定人由審判長、受命法官或檢察官就下列之人選任1 人
  或數人充之：一就鑑定事項有特別知識經驗者。二經政府機關
  委任有鑑定職務者；鑑定之經過及其結果，應命鑑定人以言詞
  或書面報告；法院或檢察官得囑託醫院、學校或其他相當之機
  關、團體為鑑定，或審查他人之鑑定，並準用刑事訴訟法第20
  3 條至第206 條之1 規定，刑事訴訟法第198 條、第206 條第
  1 項、第208 條第1 項分別定有明文。書寫告訴人所屬郵局帳
  號00000000000000000 及姓名之字條，該字條之筆跡經送內政
  部警政署刑事警察局鑑定結果，與向告訴人任職之高雄市立建
  國國小告訴人之履歷表、請假卡上字跡相符，有該局95年5 月
  1 日刑鑑字第0950015808號鑑定書附卷可稽，為刑事訴訟法第
  159 條第1 項所指例外情形，應有證據能力。
(4)刑事訴訟法第159 條之4 規定，除前三條之情形外，下列文書
  亦得為證據：「一除顯有不可信之情況外，公務員職務上製作
  之紀錄文書、證明文書。二除顯有不可信之情況外，從事業務
  之人於業務上或通常業務過程所須製作之紀錄文書、證明文書
  。三除前二款之情形外，其他於可信之特別情況下所製作之文
  書。」，本件告訴人於高雄銀行灣內分行帳號000000000000帳
  戶資料，及高雄銀行96年3 月7 日高銀秘業管字第0960000043
  號函暨之高雄銀行帳號000000000000帳戶交易資料，係從事業
  務之人於業務上或通常業務過程所須製作之文書，經查亦無顯
  不可信之情況，上開文書應具有證據能力。
(5)被告以外之人於審判外向法官所為之陳述，得為證據，刑事訴
  訟法第159 條之1 第1 項定有明文。立法理由係認被告以外之
  人（包括證人、鑑定人、告訴人、被害人及共同被告等）之陳
  述係在法官面前為之，因其任意陳述之信用性已受確定保障之
  情況下所為，自得作為證據。不問係其他刑事案件之羈押訊問
  期日、勘驗期日、準備程序期日、審理期日或民事事件、行政
  訴訟程序，凡係在普通法院法官面前所為之陳述，均具有證據
  能力。本件證人即告訴人於本院93年度上字第234 號清償借款
  事件審理時，曾自承：「因為信任朋友（即被告）才開票給她
  （即被告）」等語，在其任意陳述之信用性無疑之情況下，其
  證述依法自具有證據能力。
(二)實體方面：
(1)告訴人甲○○確有簽發「支票號碼：ACP0000000號、付款人：
  高雄銀行前金分行、到期日93年2 月6 日、受款人：于清洛、
  面額176 萬元之即期支票」交付予乙○○兌領。為被告承認在
  卷。此一支票交由被告兌領之原因，依告訴人主張係被告以
  投資股票為由，向之借款，告訴人因而交付之。依被告辯解
  係告訴人自90年10月間起，迄92年6 月間止共21個月，分7 次
  向被告乙○○借款20、30、10幾萬元不等款項，共借150 萬元
  ，利息26萬元，告訴人乃簽發上揭支票清償，並向被告乙○○
  取回收據，俟被告乙○○兌現上揭支票後，告訴人反指被告乙
  ○○向其借款。雙方各執一詞。本院按票據係無因證券，支票
  係支付證券，交付支票原因不一，或因借貸，或因買賣等契約
  關係，或因清償債務，殊難僅憑曾有支票之授受，而認定如告
  訴人主張係其貸款予被告，亦不能僅憑此認係被告之抗辯有理
  由。
(2)按「刑法第339 條第1 項詐欺罪之成立，以意圖為自己或第三
  人不法之所有，以詐術使人將本人或第三人之物交付為要件。
  所謂以詐術使人交付，必須被詐欺人因其詐術而陷於錯誤，若
  其所用方法，不能認為詐術，亦不致使人陷於錯誤，即不構成
  該罪。」有最高法院46年台上字第260 號判例可資參照。亦即
  刑法上之詐欺罪，以行為人於行為時主觀上有不法所有之意圖
  ，客觀上有施以詐術使人將本人或第三人之物交付，為其構成
  要件，設若行為時並無不法所有之意圖或施用詐術，僅事後因
  故未能依債務本質履行債務，自難以詐欺罪相繩。茲本件告訴
  人指控被告以投資股票週轉向之借貸，而簽發支票供被告兌領
  ，付款予被告，究係如何施詐術，告訴人又何有陷於錯誤之可
  言。殊不能以事後未獲受償及被告另以上揭理由抗辯，而推論
  其先前之借貸係施詐術，亦不能因而認定其當初借款心存不法
  所有之意圖。
(3)犯罪事實應依積極確切之證據認定之，告訴人之指訴，本以使
  被告受刑事訴追或處罰為目的，故其陳述是否與事實相符，自
  應調查其他證據，以資審認，苟其所為攻擊之詞，尚有瑕疵，
  則在此瑕疵未予究明以前，即不能遽採為斷罪之基礎（最高法
  院69年台上字第1531號判例參照）。被告之抗辯縱使不可採，
  亦非有其他積極確切之證據，不能為不利於被告之認定，或逕
  認告訴人之指訴為可採之理由。茍積極證據不足為不利被告之
  認定時，即應為有利於被告之認定，更不必有何有利之證據。
(4)民事債務關係成立後，當事人間，若有未依債務本旨履行給付
  之情形，在一般社會經驗而言，原因非一，其因不可歸責之事
  由無法給付，或因合法得對抗他造主張抗辯而拒絕給付，甚至
  債之關係成立後，始行惡意不履行，皆有可能，非必出於自始
  無意給付之詐欺取財犯罪一端。縱使事後惡意不履行，亦與詐
  欺取財罪之構成要件不該當。
(5)被告乙○○稱「告訴人向我借錢時，曾叫我匯錢至她帳戶內，
  但我小孩（孫）在她幼稚園，因此我去接小孩時就把錢用報紙
  包好順便交給告訴人」等語，並提出書寫「郵局帳號00000000
  000000000 及告訴人簽名之字條」一張為憑（見94年度偵字第
  1286號第86頁），該字條告訴人於94年12月9 日及95 年7月14
  日檢察官偵查時均否認係其所寫（見台灣高雄地方法院檢察署
  94年度偵字第1286號偵查卷第79頁）及交付被告（見台灣高
  雄地方法院檢察署94年度偵字第1286號偵查卷第42頁），但
  經送內政部警政署刑事警察局鑑定結果，與向告訴人任職之高
  雄市立建國國小告訴人之履歷表、請假卡上字跡相符，有該局
  95年5 月1 日刑鑑字第0950015808號鑑定書附卷可稽（見台灣
  高雄地方法院檢察署94年度偵字第1286號偵查卷第153 頁）
  ，嗣於原審法院告訴人改稱：「像我的字跡，但是我後來回想
  ，『我是要她將錢匯款到我的帳戶去，我才把帳號給她』，她
  當時是說一個月，『所以我才交給她』」（見原審卷第38-39
  頁）等語。益徵告訴人將郵局帳號交付被告，均符合雙方所述
  充當「匯款」之門戶。則不論被告抗辯抑或告訴人主張，在社
  會上均有可能，即不能執此為不利於被告之認定，既不能執此
  為不利於被告之認定，則不必再有其他有利之證據，依法即應
  執為有利於被告之認定。
(6)依告訴人所提出之帳戶資料，告訴人於高雄銀行灣內分行帳號
  000000000000在93年1 月7 日帳戶內僅剩376 元，又經台灣高
  雄地方法院檢察署調閱其另有之高雄銀行帳號000000000000帳
  戶在93年1 月20日僅剩1 萬8050元，有高雄銀行96年3 月7 日
  高銀秘業管字第0960000043號函暨交易資料1 份在卷足憑。告
  訴人係於93年2 月6 日解除3 筆金額分別為301,412 元、349,
  651 元、299,620 元之定存契約，再於93年2 月9 日由台灣銀
  行匯入3,183,997 元，才足以兌現上揭支票，且告訴人於存摺
  上註明該台灣銀行匯入款係退休金終止匯入。告訴人解除3 筆
  金額分別為301,412 元、349,651 元、299,620 元之定存契約
  ，復由台灣銀行匯入3,183,997 元；一般言之，定期存款利息
  ，較高於活期存款，如非急用或比該定存契約更有利可圖，自
  不便任意解除定存契約，又台灣銀行之退休金存款專戶為年利
  率18% ，尤高於其他任何存款且有高度安全保障，任何人均不
  輕易提領或暫時借出應急，告訴人係因其夫之退休金存款與台
  灣銀行簽訂契之後，在該契約有效期間2 年之內即於91年10月
  26日死亡，嗣到契約期限終了，不能再續約，乃不得已全額領
  出，況由台灣銀行匯入3,183,997 元，亦逾支票面額，何以又
  另解除3 筆（金額分別為301,412 元、349,651 元、299,620
  元）定存契約，告訴人豈有甘願損失定存之優渥利息，無息借
  貸予被告乙○○之理；另由高雄銀行及郵政儲金匯業局提供告
  訴人之定存資料顯示，定存係告訴人重要之理財方式，若非告
  訴人需款孔急，亦無解除定存契約之可能，故告訴人確有可能
  因被告乙○○逼債，而不得不解除定存契約籌錢清償向被告乙
  ○○之借款。告訴人於90年12月20日曾向中華郵政股份有限公
  司高雄郵局貸款36萬元，此有該局定期儲金存單歷史交易活動
  詳情表附卷可稽，原審法院提示上開資料詢問告訴人，告訴人
  即明確證稱「係因有一次我弟弟急用要跟我週轉一下」，參以
  由高雄郵局提供之告訴人「定期儲金存單歷史交易活動詳情表
  」之記載，告訴人雖有於90年12月20日貸款36萬元記錄，其繳
  息次數為0 （見94年度偵字第1286號偵查卷第202 頁）。此
  時間在被告乙○○所指告訴人向其借款之期間內，是告訴人當
  時確有急需用錢週轉之情形，則其因此向被告乙○○借款，尚
  非絕無可能。自不能僅以告訴人交付支票予被告乙○○即認定
  被告乙○○確有向告訴人詐借款項之情。
(7)台灣高雄地方法院93年度訴字第1570號民事判決、本院93年度
  上字第234 號民事判決、最高法院94年台上字第700 號民事裁
  定，認定被告確有向告訴人借款176 萬元而判決被告應返還告
  訴人176 萬元及法定遲延利息確定。然民事訴訟上所謂之證明
  ，係指依雙方當事人所舉證據之價值比較，負舉證責任者之證
  明程度以證據之優越性，即可獲得有利之判斷，蓋民事訴訟係
  採形式的真實發見主義，本件民事訴訟，係請求清償借款，借
  貸係要物契約，則該民事訴訟當事人原告甲○○既主張其出貸
  予本案被告乙○○，復確能證明上揭支票面額176 萬元由被告
  乙○○兌領，其形式上之舉證責任已完全齊備，被告乙○○又
  無從舉證已清償而消滅，則依民事訴訟舉證責任分配之原則，
  自應為被告乙○○敗訴之判決。而刑事訴訟，則採實質的真實
  發見主義，於無罪推定及發現真實的要求下，其證明程度須達
  超越合理可疑之高度確信，始可為有罪判決，本件被告乙○○
  於該民事訴訟係因無法舉證告訴人向其借貸之事實（依被告抗
  辯及主張單據已歸還告訴人，自屬無法依要物契約而證明有出
  借款項予告訴人），其抗辯當然不為民事法院所採納，則當然
  必受敗訴判決；且縱如告訴人指訴應被告之要求而出借款項予
  被告乙○○之事為真實，然告訴人於本院93年度上字第234 號
  清償借款事件審理時，曾自承：「因為信任朋友（即被告）才
  開票給她（即被告）」等語，又被告乙○○平日確有投資股票
  之情，有日盛國際商業銀行96年3 月5 日日銀字第0962000018
  820 號函1 份在卷可稽，且由其指述被告乙○○告知係因投資
  股票急用等語，足認被告乙○○並未隱瞞其資力，係告訴人自
  己衡量一切情事後同意借款，遂「因為信任朋友（即被告）才
  開票給她（即被告）」而由被告兌領，並非基於侵權行為之法
  律關係訴請賠償，民事法院自非本於被告詐借款項，而判令被
  告乙○○賠償。（告訴人於本院93年度上字第234 號清償借款
  事件審理時，向法官所為之陳述：「因為信任朋友才開票給她
  」等語，詳本判決「四(一)(5)」自有證據能力），又被告乙○○
  平日確有投資股票之情，自難單憑被告乙○○於民事訴訟敗訴
  ，即遽認被告乙○○係施用詐術而借貸，告訴人亦無陷於錯誤
  可言。與詐欺取財罪之構成要件，無一相符。
(8)證人即告訴人之妹吳淑女於原審證稱：「我有陪我姐姐即告訴
  人到被告的住處，向他要錢。當時被告有無承認向告訴人即我
  姐姐借錢，我不太記得，不過我跟他（被告）說『你借錢怎麼
  可以不還錢？』，我姐姐有要跟他先生（即于清洛）要（即討
  債），他的先生（即于清洛）有說『雖然是用我（即于清洛）
  的名義（即支票受款人于清洛），但是錢都不是我在用，我只
  是人頭而已』。」等語（見原審卷第40-41 頁），此即告訴人
  與被告間之債權債務糾紛，益徵此一糾紛，縱屬被告事後惡意
  不履行，亦與詐欺取財罪之構成要件不該當。
(9)原審不察，以被告向告訴人借款，事後賴債不還，經民事法院
  判決敗訴確定，復辯稱係告訴人向被告借錢而簽發支票清償，
  為不可採，而認定被告觸犯詐欺取財罪為科刑之判決，完全疏
  略詐欺取財罪之構成要件，不無違誤。被告上訴否認犯罪，指
  摘原判決不當，非無可取，應由本院撤銷改判，按檢察官應善
  盡實質舉證責任，說服法院形成心證，若無法舉證說服法院形
  成有罪心證，即應依無罪推定原則，作有利被告之認定，參酌
  最高法院91年度台上字第5846號判決意旨：「法院固得依職權
  調查證據，但並無蒐集證據之義務。蒐集證據乃檢察官或自訴
  人之職責，事實審法院應以調查證據為其主要職責，其調查之
  範圍，亦以審判中所存在之一切證據為限，案內不存在之證據
  ，即不得責令法院為發現真實，應依職權從各方面蒐集證據。
  」之意旨，認本件公訴人並未提出證據證明被告犯罪，依法自
  應諭知被告乙○○無罪。
據上論斷，應依刑事訴訟法第369 條第1 項前段、第364 條、第
301 條第1 項，判決如主文。
本案經檢察官劉玲興到庭執行職務。
中    華    民    國    97    年    7     月    29    日
                  刑事第二庭  審判長法  官  林正雄
                                    法  官  黃壽燕
                                    法  官  陳啟造
以上正本證明與原本無異。
不得上訴。
中    華    民    國    97    年    7     月    29    日
                                    書記官  彭筱瑗


司法院資訊處製作；財團法人民間司法改革基金會備份。
